【裁判字號】    95,訴,310
【裁判日期】    950517
【裁判案由】    誣告
【裁判全文】
臺灣臺中地方法院刑事判決               95年度訴字第310號
公  訴  人  臺灣臺中地方法院檢察署檢察官
被      告  甲○○
上列被告因誣告案件，經檢察官提起公訴（95年度偵字第519號
），本院判決如下：
    主    文
甲○○意圖他人受刑事處分，向該管公務員誣告，處有期徒刑捌
月。
    犯罪事實
一、緣甲○○自民國九十年間起陸續向丙○○借得共計新臺幣（
    下同）三百六十九萬五千元，且因甲○○之父親原配有位於
    臺中市○○路一○○巷一弄二○號之眷舍，其父親死亡後因
    眷舍改建，甲○○獲國防部改配臺中市○區○○街一八○號
    十四樓之二之國民住宅（坐落地號為臺中市○區○○段第一
    一九地號及臺中市○區○○○段第三九一之十三地號）。甲
    ○○為償還前揭積欠丙○○之債務，先於九十二年四月初將
    上開房地之所有權狀交給丙○○，復於同年月八日寫立協議
    書，並將其印章、印鑑證明、戶口名簿影本交予丙○○，且
    同意丙○○持該等文件對上開房地設定抵押權用以擔保丙○
    ○之債權。之後丙○○即委請代書於九十二年四月八日 (起
    訴書誤載為同年四月十四日) 前往臺中市中正地政事務所，
    以權狀、印章、印鑑證明及戶口名簿影本等文件辦理上開房
    地設定最高限額四百三十二萬元之抵押權予丙○○。詎甲○
    ○事後反悔，明知其有同意丙○○設定上開抵押權，竟基於
    使他人受刑事處分之意圖，委由不知情之曹姓成年友人於同
    年十二月二日 (起訴書誤載為同年月三日) 具狀至臺灣臺中
    地方法院檢察署對丙○○提出刑事告訴，誣指丙○○於九十
    二年四月間，趁與其同住於空軍官兵活動中心之際，在渠等
    共用之置物木櫃內，竊取其之身分證、辦理過戶及領取補償
    費時申領之印鑑證明書、印鑑章，持之向地政事務所虛偽設
    定抵押權等語，據此對丙○○提出竊盜、背信、詐欺、偽造
    公文書之告訴，嗣經臺灣臺中地方法院檢察署呈請臺灣高等
    法院檢察署移轉管轄，由臺灣士林地方法院檢察署以九十三
    年度偵字第三七九九號偵查，甲○○於九十三年五月十一日
    該案檢察官訊問時，又繼續指訴稱丙○○竊盜及偽造文書犯
    行，而以此方式向上開檢察署檢察官誣告丙○○（嗣丙○○
    經臺灣士林地方法院檢察署檢察官以九十三年度偵字第三七
    九九號為不起訴處分確定）。
二、案經丙○○訴由臺灣臺中地方法院檢察署檢察官偵查起訴。
    理    由
一、訊據被告甲○○固對於其有寫立上揭協議書、其確有積欠丙
    ○○債務及其有請曹姓成年友人代為書寫刑事告訴狀等事實
    坦承不諱，惟矢口否認有何誣告犯行，辯稱略以：(1) 伊並
    未同意丙○○設定抵押，當時協議書內容真意是要讓銀行設
    定抵押，並不是要讓丙○○設定抵押，是丙○○偷偷設定，
    證件確實被丙○○盜用，伊雖曾將身分證、印鑑交付予丙○
    ○辦理有關眷舍改建國宅之用，惟辦畢之後丙○○又把證件
    、身分證交還予伊。另伊確實有和丙○○在空軍官兵活動中
    心八○一號房同住，此處是丙○○的宿舍，當時丙○○擔任
    晚班，丙○○竊取伊之證件後，利用各種名義，讓伊不能進
    入該中心住宿。又丙○○將證件交還予伊再偷走之後，黃偉
    又以建管處稱少一份印鑑為由，要求伊申請新的印鑑證明。
    再者，所有權狀是國宅處交予伊本人，並非如丙○○所述是
    國宅處直接交予丙○○。又丙○○因怕錢拿不到，將伊身分
    證、印鑑章偷走，並偷偷來臺中找代書設定抵押權等節，伊
    並不知情。「本案是丙○○且把權狀放在桌上被伊發現，伊
    很生氣才把權狀撕掉」。(2) 如果伊有欠錢，伊就不會去法
    院公證，伊一開始要還丙○○錢，房子賣了錢要一人一半，
    賣價且以四百二十萬元為底線，丙○○沒有給伊這筆錢，伊
    怎麼可能拿房子給丙○○設定抵押。伊原先欠丙○○僅二百
    萬元，伊是要讓丙○○可以找銀行貸款或是借錢，用伊的房
    子來設定抵押，借到的錢扣除伊欠丙○○的二百萬元部分，
    其他部分丙○○要再給伊二百萬元，伊並不是因為積欠丙○
    ○二百萬元，才將房子給丙○○設定抵押，本案抵押權不是
    要擔保伊積欠丙○○的二百萬元。此外，伊讓丙○○拿房子
    設定抵押，伊僅將身分證、印鑑章交給丙○○，但權狀沒有
    交給丙○○，伊是在九十一年年底把身分證、印鑑章交給丙
    ○○半年，等到房子改建完之後，丙○○把身分證、印鑑章
    還給伊。丙○○於九十一年十月、十一月份左右，叫伊去八
    ○一的員工房住，伊是和丙○○同住一間房，裡面有六張床
    ，伊佔最裡面的一張床，丙○○佔最外面的一張床，伊一直
    住到九十二年四、五月份左右，伊發現房子被丙○○設定抵
    押，並與丙○○吵架，丙○○向上面總幹事報告，官兵活動
    中心才將伊趕出來，之後伊都沒有再去住過。此外，協議書
    是在房子改建之前就寫了。(3) 九十四年十月九日伊與告訴
    人之代理人解律師洽談時，丙○○方面所算伊積欠之金額為
    三百六十九萬元，但是其中有些有重複，伊認為不到二百萬
    元，當天伊同意拿出三百萬元出來，但解律師說僅經公證部
    分就已經有三百多萬元，伊是基於這樣的理由才答應。另空
    軍官兵活動中心的函文是亂寫的，伊認為解律師也有辦法影
    響到空軍活動中心。至於九十二年四月二日的印鑑證明是丙
    ○○騙伊說「原來九十年的印鑑證明失效」，建管處需要一
    份新的印鑑證明，所以要辦新的印鑑證明，九十二年四月二
    日之印鑑證明是伊辦得沒錯。又伊不是故意要告丙○○，伊
    是因為傷害案件被判刑要易科罰金，伊口述予一位曹先生，
    曹先生就幫伊寫狀紙，當時伊人在監獄沒有看到那份告訴狀
    ，上面告訴狀並非伊本人簽署，印鑑可能是曹先生幫伊刻的
    。至於伊在士林地檢署出庭時提到丙○○騙伊且竊盜，是因
    為丙○○不出面。本案伊並未誣告丙○○云云。惟查：
(一)上揭犯罪事實，業據告訴人丙○○於偵查中、告訴代理人解
    家源律師於偵審中指訴歷歷，並有借據三份、本票一張、臺
    灣臺北地方法院九十一年認字第○○二○○○六五九號、九
    十一年度認字第○一○○○○八四四號認證卷宗影本各一份
    附卷可稽。被告對於其積欠丙○○之金額，時而具狀陳稱僅
    六、七十萬元云云 (見臺灣臺中地方法院檢察署九十二年度
    發查字第四五三六號偵查卷影卷第四頁) 、時而於偵查中陳
    稱為一百多萬元，連同友人欠款計三百五十萬元云云 (臺灣
    士林地方法院檢察署九十三年度偵字第三七九九號偵查卷影
    卷第六頁) ，時而改稱：包括伊及代友人所揹之借款，共欠
    丙○○三百萬元云云 (見臺灣臺中地方法院檢察署九十四年
    度他字第二五四一號偵查卷第四二頁) ，時而稱一百七十萬
    元(見同上偵查卷第二○頁)，時而稱伊欠丙○○二百萬元 (
    見本院卷第四二頁) ，時而於審理中稱伊認為伊欠丙○○不
    到二百萬元云云，核其所辯先後反覆不一，尚難採信。
(二)告訴人曾於八十三年四月一日起至九十二年四月十六日止，
    擔任空軍官兵活動中心服務臺夜間值勤臨時服務員工作，工
    作期間單獨住宿八○一號房，並無與人同住，被告則係空軍
    退役之榮民，曾於八十五年七月前斷續以榮民身分住宿該中
    心約一年，爾後因部分言行違反該中心住宿規定，即不再接
    受被告進入該中心辦理住宿一節，有空軍官兵活動中心九十
    三年五月五日 (九三) 中服字第○○三○號函在卷可按，足
    見被告早於八十五年七月間即未住宿於空軍官兵活動中心，
    被告辯稱：告訴人於九十二年四月間，在上開空軍官兵活動
    中心竊取被告置於木櫃內之物云云，顯非真實。
(三)被告於前案其對丙○○提出刑事告訴案件中雖指稱：丙○○
    竊取其為辦理過戶及領取補償費申領之印鑑證明書云云。然
    查，臺中市○區○○街一八○號十四樓之二國民住宅之土地
    、建物抵押權設定登記係於九十二年四月十四日申請，當時
    所繳附之證件為抵押權設定契約書、土地所有權狀、建物所
    有權狀、甲○○之戶口名簿影本、印鑑證明等件，此有臺中
    市中正地政事務所九十三年五月四日中正地所字第○九三○
    ○○七七九○號函及該函檢附之抵押權設定登記資料在卷可
    憑，而前開用以設定抵押權登記之印鑑證明書係被告在九十
    二年四月二日申請，業據被告於審理中直承屬實，且申請人
    「甲○○」之簽名與被告當庭閱覽訊問筆錄後所為之簽名，
    二者相核顯然相同，亦有臺中市北區戶政事務所九十三年六
    月九日中市北戶字第○九三○○○四八八四號函及該函檢附
    之戶籍謄本、印鑑變更登記申請書、印鑑登記證明申請書及
    印鑑卡等綿存卷可參，足認被告於審理中自白該印鑑證明書
    確為其所申請等語，確符真實。再參以上開臺中市中正地政
    事務所九十三年五月四日中正地所字第○九三○○○七七九
    ○號函之主旨，被告係在九十二年一月因買賣而取得臺中市
    ○區○○段一一九地號及同段六五五八建號之不動產（即本
    件國民住宅），又該房地分別係於九十二年二月二十五日及
    同年三月二十七日登記予被告而過戶完畢，亦有卷附土地所
    有權狀三份可按。從而，本案據以辦理上開抵押權登記之印
    鑑證明書之申請及取得既是在買賣、過戶後，設定上揭抵押
    權之前，被告對於丙○○持有被告九十二年四月二日申請之
    印鑑證明書既知之甚明，被告竟於告訴狀 (見九十二年度發
    查字第四五三六號偵查卷影卷第六頁) 指稱：「按抵押權之
    設定，必須有義務人之身分證『或』戶籍謄本、印鑑證明書
    及印鑑章、土地及建物所有權狀方能辦理，而被告之所以能
    偷辦成功，經告訴人仔細思索回想：一、..。二、告訴人辦
    理過戶及領取補償費時曾領過幾張印鑑證明書，連同印鑑章
    平日均放在該共用木櫃，定是被告予以盜用。」云云，而未
    曾提及九十二年四月二日新印鑑證明之事，足見被告顯有故
    意隱瞞事實之情形。至被告嗣於審理中雖改辯稱：伊曾將身
    分證、印鑑交付予丙○○辦理有關眷舍改建國宅之用，惟辦
    畢之後丙○○又把證件、身分證交還予伊。之後丙○○才又
    偷走伊之證件。且丙○○將證件交還予伊再偷走之後，丙○
    ○又以建管處說少一份印鑑為由，要求伊辦理新印鑑云云，
    惟被告此部分辯詞已與其於上開告訴狀中所載情節不符。況
    上揭國民住宅房地分別於九十二年二月二十五日及同年三月
    二十七日即已登記予被告而過戶完畢，業如前述，再依被告
    於偵查中陳稱：權狀係伊交予丙○○等語、於本院受命法官
    行準備程序時陳稱：權狀係國宅處交予伊，協議書內容是要
    讓銀行設定抵押云云，足見被告對於上開房地業已過戶完畢
    一節自始知之甚明，則衡情，丙○○如真有意向被告詐取新
    印鑑證明，僅須以要辦理抵押權設定予銀行即可輕易取信被
    告，豈有反而於上揭房地均已過戶完畢後，再以建管處說少
    一份印鑑為由，要求被告重新辦理印鑑證明之理，而被告又
    豈有率予輕信之可能，被告嗣後翻異前詞，改辯稱印鑑證明
    係遭丙○○詐騙云云，要係事後卸責之詞，不足採信。再者
    ，被告於九十二年四月八日確有寫立協議書，表示同意告訴
    人可將上開房地設定抵押權，此有該份協議書在卷可證（見
    九十四年度他字第二五四一號偵查卷第三一頁) 。又上揭抵
    押權之設定係於同日即九十二年四月八日即提出申請 (見臺
    灣士林地方法院檢察署九十三年度偵字第三七九九號偵查卷
    影卷第九頁) 。再佐以被告確有於九十二年四月間將上開房
    地所有權狀交予丙○○，除為被告於偵審中所是認外，並經
    證人乙○○於偵查中結證無誤 (見同上偵查卷影卷第十七頁
     )一節，益徵告訴人丙○○於偵查中指稱：被告係明知並同
    意提供上開房地讓伊設定抵押權，被告並於九十二年四月二
    日申請印鑑證明提供予伊等語，堪信屬實。
(四)告訴人申請設定本件抵押權所提出之相關資料已如前述，經
    核無須提出被告身分證即可辦理，被告竟一味指摘告訴人竊
    取其身分證辦理抵押權設定，不僅與事實有違，且被告前於
    其告訴狀中指稱：伊曾將身分證交予丙○○保管，事後丙○
    ○偽稱不慎遺失，伊遂聲請補發，後來丙○○又稱找到了，
    伊隨手將該找回之身分證放在與丙○○共用之置物木櫃內，
    因事務繁忙一時忘記將之銷毀，顯然丙○○偷竊去用以辦理
    本次設定云云 (見九十二年度發查字第四五三六號偵查卷影
    卷第六頁) ，除據丙○○於偵查中所堅決否認外，且查被告
    於九十三年之前先後三次補發身分證之時間分別為八十八年
    九月十四日、八十九年十二月二十七日及九十二年五月十六
    日，此有法務部戶役政連結作業系統查詢表計五份附卷足憑
    ，又被告早於八十五年七月間即未住宿於空軍官兵活動中心
    ，亦如前述，則被告如何能在聲請補發身分證「後」，因丙
    ○○又說找到了，而由被告放在空軍官兵活動中心置物木櫃
    內遭竊，被告所陳情節，亦顯與事實不符。
(五)被告於上揭刑事告訴狀 (見臺灣臺中地方法院檢察署九十二
    年度發查字第四五三六號偵查卷影卷第五頁背面) 陳稱略以
    ：九十二年四月初，伊將土地及所有權狀交予丙○○，隔日
    伊在活動中心樓下遇到丙○○，上前詢問借款結果如何，丙
    ○○腋下挾著一個牛皮紙袋，見到伊即神色慌張地欲行走避
    ，伊殊覺詫異，趕上去想拉住丙○○一問究竟，詎丙○○拔
    腿就跑，伊益覺的奇怪而追趕，丙○○一時慌張不慎滑倒，
    牛皮紙袋掉落，內中文件散滿一地，其中有伊之三張所有權
    狀、他項權利證明書一張 (附證四) 、土地建物抵押權設定
    契約書影本一張 (附證五) 。伊質問丙○○，丙○○無法回
    答，乃一面逃跑一面口稱有不得已苦衷，不久就會去塗銷，
    伊以為丙○○不久會去塗銷，而未認真追趕，但丙○○次日
    即辭去空軍官兵活動中心之工作，宿舍亦搬遷一空云云。惟
    於本院受命法官行準備程序時卻稱：丙○○偷偷來臺中找代
    書設定，伊不知情，「並且把權狀放在桌上被伊發現，伊很
    生氣把權狀撕掉」云云 (見本院卷第三三頁) ，核其所陳情
    節先後不一，要難遽信。
(六)上揭刑事告訴狀 (見臺灣臺中地方法院檢察署九十二年度發
    查字第四五三六號偵查卷影卷第二至八頁) ，係被告寫草稿
    交予其友人曹先生代為書寫，曹先生且曾與被告討論數次，
    業據被告於本院受命法官行準備程序時陳明在卷 (見本院卷
    第四三頁) ，且被告於臺灣士林地方法院檢察署檢察官開庭
    時，亦再度指訴丙○○之竊盜、偽造文書犯嫌，亦有偵訊筆
    錄在卷可考 (見臺灣士林地方法院檢察署九十三年度偵字第
    三七九九號偵查卷影卷第六頁) ，足見被告確有誣告丙○○
    之故意無疑。再被告係於九十二年十二月十八日始入監服刑
    ，有臺灣高等法院在監在押全國紀錄表一份在卷可憑，被告
    嗣於審理中翻異前詞，辯稱：伊不是故意要告丙○○，伊是
    因為傷害案件被判刑要易科罰金，伊口述予一位曹先生，曹
    先生就幫伊寫狀紙，當時伊人在監獄沒有看到那份告訴狀云
    云，顯與事實不符，要係事後卸責之詞，不足採信。
(七)綜上所述，被告於前案中虛捏事實對丙○○提出告訴之誣告
    犯行事證明確，堪以認定。
二、核被告甲○○所為，係犯刑法第一百六十九條第一項之誣告
    罪。被告於檢察官偵查中，以刑事告訴狀誣告本案告訴人丙
    ○○犯罪，其書狀之撰寫及提出，係委由不知情之成年人「
    曹先生」為之，為間接正犯。爰審酌被告明知丙○○並無如
    上揭刑事告訴狀所載之犯罪事實，竟具狀虛捏事實，對丙○
    ○提出不實之刑事告訴，欲入丙○○於罪，犯罪之動機可議
    ，犯罪手段雖然平和，但隱瞞事實而提出告訴之方式，動用
    國家司法公權力，耗費訴訟資源，並致使告訴人丙○○遭受
    不實之刑事追訴之名譽損害及涉訟之時間、精力浪費，所生
    損害非輕，且犯後始終未能坦認犯行，且迄未與告訴人達成
    和解，態度不佳等一切情狀，量處如主文所示之刑。
據上論斷，應依刑事訴訟法第二百九十九條第一項前段，刑法第
一百六十九條第一項，判決如主文。
中    華    民    國    95    年    5     月    17    日
              刑事第十庭  審判長法  官  郭瑞祥
                                法  官  黃炫中
                                法  官  江奇峰
以上正本證明與原本無異。
如不服本判決，應於送達後十日內向本院提出上訴狀（須附繕本
），上訴於臺灣高等法院臺中分院。
                                書記官  陳美年
中    華    民    國    95    年    5     月    17    日
附錄論罪科刑法條
中華民國刑法第一百六十九條：
意圖他人受刑事或懲戒處分，向該管公務員誣告者，處7年以下
有期徒刑。
意圖他人受刑事或懲戒處分，而偽造、變造證據，或使用偽造、
變造之證據者，亦同。


司法院資訊處製作；財團法人民間司法改革基金會備份。
